ACORDAO-COMPLETO-2483434

ACÓRDÃO 16513/2021 ATA 34/2021 - SEGUNDA CÂMARA

VISTOS, relatados e discutidos estes autos de tomada de contas especial instaurada pelo extinto Ministério da Cultura em desfavor da Companhia Mambembrincantes, de Francisco Sérgio Nogueira Filho e Fernanda de Oliveira Assis, em razão da omissão no dever de prestar contas dos recursos captados a título de incentivo cultural da Lei 8.313/91 (Lei Rouanet) , destinados ao Projeto Caravana Mambembricante (Pronac 07-1279) , que tinha por objeto a realização de espetáculos em 24 cidades do Distrito Federal, Goiás e Minas Gerais,
ACORDAM os Ministros do Tribunal de Contas da União, reunidos em sessão da Segunda Câmara, ante as razões expostas pelo Relator, em:
9.1. acolher parcialmente as alegações de defesa apresentadas por Fernanda de Oliveira Assis, excluindo-a da relação processual;
9.2. considerar revel, para todos os efeitos, Companhia Mambembrincantes e Francisco Sérgio Nogueira Filho, dando-se prosseguimento ao processo, nos termos do art. 12, § 3º, da Lei 8.443/1992;
9.3. com fundamento nos arts. 1º, inciso I, 16, inciso III, alíneas "a" e "c", e 19, da Lei 8.443/1992, julgar irregulares as contas de Companhia Mambembrincantes e Francisco Sérgio Nogueira Filho, condenando-os solidariamente ao pagamento do débito discriminado a seguir, atualizado monetariamente e acrescido dos juros de mora devidos, calculado desde a data de ocorrência indicada até sua efetiva quitação, na forma da legislação vigente, fixando o prazo de 15  (quinze)  dias, a contar do recebimento da notificação, para que seja comprovado, perante este Tribunal, o recolhimento da quantia ao Fundo Nacional de Cultura, nos termos do art. 23, inciso III, alínea "a", da referida Lei, c/c o art. 214, inciso III, alínea "a", do Regimento Interno do TCU: 
	DATA
	VALOR (R$) 

	4/12/2007
	74.182,80

	12/12/2007
	37.091,40

	12/12/2007
	37.091,40

9.4. com fundamento no art. 26 da Lei 8.443/1992, autorizar, se requerido, o pagamento da importância devida em até 36 (trinta e seis) parcelas mensais e consecutivas, fixando o prazo de 15 (quinze) dias, a contar do recebimento da notificação, para que seja comprovado, perante este Tribunal, o recolhimento da primeira parcela, e de 30 (trinta)  dias, a contar da parcela anterior, para que seja comprovado o recolhimento das demais parcelas, devendo incidir sobre cada valor mensal os devidos acréscimos legais, na forma prevista na legislação vigente, além de alertar que a falta de comprovação do recolhimento de qualquer parcela importará no vencimento antecipado do saldo devedor, nos termos do art. 217 do Regimento Interno do TCU;
9.5. com fundamento no art. 28 da Lei 8.443/1992, autorizar, desde logo, a cobrança judicial das dívidas, caso não atendida a notificação; 
9.6. com fundamento no art. 16, § 3º, da Lei 8.443/1992, c/c art. 209, § 7º, do Regimento Interno do TCU, remeter cópia deste acórdão à Procuradoria da República no Distrito Federal, para adoção das medidas que entender cabíveis;
9.7. dar ciência deste acórdão à Secretaria Especial da Cultura e aos responsáveis.

Tomada de contas especial instaurada pelo extinto Ministério da Cultura em razão da omissão no dever de prestar contas dos recursos captados a título de incentivo cultural da Lei 8.313/91 (Lei Rouanet), destinados ao Projeto Caravana Mambembricante (Pronac 07-1279), que tinha por objeto a realização de espetáculos em 24 cidades do Distrito Federal, Goiás e Minas Gerais.

Segunda Câmara

Ministério da Cultura (extinto).

3. Responsáveis: Companhia Mambembrincantes (07.223.044/0001-20); Fernanda de Oliveira Assis (XXX.964.201-XX); Francisco Sergio Nogueira Filho (XXX.250.418-XX).

13.1. Ministros presentes: Augusto Nardes (na Presidência), Aroldo Cedraz, Raimundo Carreiro e Bruno Dantas (Relator).
13.2. Ministros-Substitutos presentes: Marcos Bemquerer Costa e André Luís de Carvalho.

BRUNO DANTAS

Por registrar as principais ocorrências do processo até o momento, resumindo os fundamentos das peças acostadas aos autos, adoto como relatório, com os ajustes necessários, a instrução da secretaria responsável pela análise da demanda (peça 100) , a qual contou com a anuência do corpo diretivo da unidade (peças 101 e 102) :
"INTRODUÇÃO
1. Cuidam os autos de tomada de contas especial instaurada pelo Ministério da Cultura - MinC (atual Secretaria Especial de Cultura) , em desfavor da Companhia Mambembrincantes (CNPJ 07.223.044/0001-20) , e do Sr. Francisco Sérgio Nogueira Filho (CPF XXX.250.418-XX) e da Sra. Fernanda de Oliveira Assis (CPF XXX.964.201-XX) , ambos na condição de dirigente (presidente) daquela organização, em virtude da não comprovação da boa e regular gestão dos recursos captados mediante incentivo fiscal da 'Lei Rouanet', em face da omissão no dever de prestar contas dos recursos destinados ao Pronac 07-1279, que teve por objeto realizar espetáculos da Cia. Mambembrincantes em 24 cidades do Distrito Federal, Goiás e Minas Gerais, região do entorno de Brasília, mostrando a música e os personagens das festas populares tradicionais brasileiras, permitindo a captação de recursos financeiros na forma de doações ou patrocínios (Mecenato) , conforme estipulado na Lei 8.313/1991, alterada pela Lei 9.874/1999.
HISTÓRICO
2. A Portaria MinC 250/2007 autorizou a captação do valor de apoio, totalizando R$ 236.610,00 no período de 4/5/2007 a 31/12/2007 (peça 6) , recaindo o prazo para prestação de contas em 1/3/2008, conforme art. 28, § 5º, da IN STN 1/1997, o qual prevê o prazo máximo de sessenta dias após o término do prazo de execução de um convênio para serem prestadas as contas.
3. Do total autorizado, foi captado pelo proponente R$ 148.365,60, conforme extrato bancário à peça 11, além dos recibos de captação, de acordo com as seguintes informações:
	Data da captação
	Valor (R$) 
	Recibo mecenato

	4/12/2007
	74.182,80
	peça 7, p. 1

	12/12/2007
	37.091,40
	peça 7, p. 2

	12/12/2007
	37.091,40
	peça 7, p. 3

	Total
	148.365,60
	
4. A Companhia Mambembrincantes requisitou a prorrogação do prazo de vigência do projeto (peças 8, 10 e 15) , não sendo acatado pelo MinC (peças 9, 13 e 16) , devido à existência de pendências documentais, que foram informadas à proponente.
5. Diante da impossibilidade de prorrogar a vigência do ajuste, foi feita a notificação dos responsáveis para que saneassem as pendências e/ou apresentasse a prestação de contas final, conforme o quadro a seguir:
	Responsáveis
	Documento
	Emissor
	Emissão
	Peça
	Aviso de recebimento

	Sr. Francisco Sérgio Nogueira Filho/
Companhia Mambembrincantes
	Ofício 270/2009
	Sefic/MinC
	21/8/2009
	Peça 13
	Peça 14

		Ofício 435/2009
	Sefic/MinC
	16/10/2009
	Peça 16
	Peça 17

		Ofício 104/2010
	Sefic/MinC
	4/2/2010
	Peça 18
	-

6. Em resposta aos expedientes, a Companhia Mambembrincantes requisitou a liberação para captação dos recursos remanescentes, alegando que (peça 19) : 'em razão do bloqueio dos recursos captados, por conta de um atraso de prestação de contas de projeto anterior, apenas 6, dos 12 espetáculos propostas foram realizados'. Encaminhou o relatório de execução de receita e de despesa (peça 20) , o relatório físico (peça 21) e a relação de bens de capital e de bens imóveis (peças 22 e 23) . Ainda, solicitou novamente a prorrogação de prazo do projeto (peça 24) . Quanto aos seus pedidos, o MinC não os acatou (peças 25 e 26) .
7. Requisitou-se mais uma vez a prorrogação da vigência do projeto (peça 27) , que não foi autorizada devido a pendências documentais no Projeto Pronac 07-1279, tais como: ausência dos contratos de mecenato firmados; ausência do contrato social da companhia; não comprovação da abertura de conta corrente específica para a movimentação. As pendências foram informadas ao proponente por ofício (peças 29 e 30) .
8. Em resposta, a companhia apresentou novos documentos (peças 31 a 33) , mas que não foram suficientes para mitigar todas as falhas, conforme lhe foi informado novamente por ofício (peças 36 e 37) .
9. Ulteriormente, por meio do Ofício 4.214/2010 - CGAA/DIC/Sefic/MinC, datado de 26/8/2010 (peça 38) , foi requisitado ao Sr. Francisco Sérgio Nogueira Filho que apresentasse a prestação de contas final do projeto Pronac 07-1279. Não consta dos autos aviso de recebimento do expediente.
10. Notificou-se novamente o Sr. Francisco Sérgio Nogueira Filho para que enviasse a documentação da prestação de contas final do projeto, por meio do Ofício 9.872/2011 - CGAA/DIC/Sefic/MinC, datado de 21/12/2011 (peça 43) , do qual tomou conhecimento, conforme avisto de recebimento constante da peça 44.
11. Há ainda nos autos nova notificação enviada ao Sr. Francisco Sérgio Nogueira Filho por meio do Ofício 44/2016 - Sefic/Passivo/G4, de 12/2/2016 (peça 46) , requisitando mais uma vez o envio da prestação de contas final do projeto Pronac 07-1279. Conquanto tenha tomado conhecimento do expediente (peça 47) , não compareceu aos autos.
12. Por todo o exposto, a gestão empreendida no projeto foi quali¿cada como irregular, conforme o Laudo Final sobre a Prestação de Contas nº 79/2016/C10/G4/Passivo/Sefic/MinC (peça 49) , datado de 22/8/2016, que determinou sua reprovação e deferiu a inadimplência da proponente. O laudo teve por base Parecer Técnico do Minc constante da peça 48. A reprovação também consta da Portaria 537, de 30/8/2016 (peça 52) .
13. A reprovação da prestação de contas final foi informada à Companhia Mambembrincantes e ao Sr. Francisco Sérgio Nogueira Filho, por meio dos Comunicados 21 e 22/ 2016/G4/Passivo/Sefic/MinC, respectivamente (peças 50 e 51) . No entanto, apenas consta dos autos comprovante de entrega da comunicação ao Sr. Francisco Sérgio Nogueira Filho (peça 53) .
14. Em 22/3/2018, foi notificada pela primeira vez a Sra. Fernanda de Oliveira Assis, além do Sr. Francisco Sérgio Nogueira Filho, para que efetuassem o recolhimento dos valores devidos por conta da reprovação das contas do projeto Pronac 07-1279, por meio de edital publicado no DOU (peça 62) .
15. Diante da não apresentação da prestação de contas e da consequente não demonstração da boa e regular gestão dos recursos repassados, assim como a não devolução dos recursos, instaurou-se o presente processo. Nesse sentido, no Relatório de TCE 476/2017 (peça 63) , concluiu-se que o prejuízo importava no valor histórico de R$ 148.365,60, imputando-se a responsabilidade solidária à Companhia Mambembrincantes (CNPJ 07.223.044/0001-20) , e a seus presidentes, Sr. Francisco Sérgio Nogueira Filho (CPF XXX.250.418-XX) e Sra. Fernanda de Oliveira Assis (CPF XXX.964.201-XX) . 
16. O Relatório de Auditoria 883/2018, da Controladoria-Geral da União (CGU) , ratificou o posicionamento do Tomador de Contas (peça 64) . Após serem emitidos o Certificado de Auditoria, o Parecer do Dirigente e o Pronunciamento Ministerial (peças 65, 66 e 67, respectivamente) , o processo foi remetido a esse Tribunal.
17. No âmbito deste Tribunal, foi lavrada a instrução inicial à peça 68, na qual foi proposta a realização de citação de Companhia Mambembrincantes, Francisco Sérgio Nogueira Filho e Fernanda de Oliveira Assis, da seguinte maneira:
'42. Diante do exposto, submetem-se os autos à consideração superior, propondo:
a) realizar a CITAÇÃO solidária dos responsáveis a seguir discriminadas, com fundamento nos arts. 10, § 1º, e 12, incisos I e II, para que, no prazo de quinze dias, apresentem alegações de defesa e/ou recolham, aos cofres do Fundo Nacional de Cultura, as quantias abaixo indicadas, atualizadas monetariamente a partir das respectivas datas de ocorrência até o efetivo recolhimento, abatendo-se, na oportunidade, as quantias eventualmente ressarcidas, na forma da legislação em vigor, em decorrência da irregularidade descrita abaixo:
b.1) Irregularidade: não comprovação da boa e regular gestão dos recursos captados com amparo no Pronac 07-1279, decorrente da omissão no dever de prestar contas dos valores transferidos;
b.2) Dispositivos violados: arts. 37, caput, e 70, parágrafo único, da Constituição Federal; art. 93 do Decreto-Lei 200/67; art. 28, § 5º, da IN STN 1/1997;
b.3) Valor original do débito e data:
	DATA 
	VALOR (R$) 

	4/12/2007
	74.182,80

	12/12/2007
	37.091,40

	12/12/2007
	37.091,40

b.4) Valor do débito atualizado até 21/2/2019: R$ 280.040,07;
b.5) Responsáveis:
b.5.1) Companhia Mambembrincantes (CNPJ 07.223.044/0001-20) ;
b.5.1.1) Conduta: omitir-se no dever de prestar contas dos recursos captados com amparo no Pronac 07-1279, quando deveria tê-lo feito até 1/3/2008;
b.5.1.2) Nexo de causalidade: a conduta descrita impediu o estabelecimento do nexo causal entre as possíveis despesas efetuadas com os recursos recebidos no âmbito do projeto Pronac 07-1279, gerando uma presunção de dano ao erário no valor total captado no âmbito do Projeto;
b.5.1.3) Culpabilidade: não há excludentes de ilicitude, de culpabilidade e de punibilidade; é razoável supor que a entidade, por meio dos seus dirigentes, tinha consciência da ilicitude de sua conduta; era exigível da organização, por meio das decisões de seus dirigentes, conduta diversa da praticada, qual seja, apresentar a prestação de contas final no prazo e forma devidos, comprovando a boa e regular aplicação dos recursos;
b.5.2) Sr. Francisco Sérgio Nogueira Filho (CPF XXX.451.239-XX) , na condição de dirigente da Companhia Mambembrincantes;
b.5.2.1) Conduta: omitir-se no dever de prestar contas dos recursos captados com amparo no Pronac 07-1279, quando deveria tê-lo feito até 1/3/2008;
b.5.2.2) Nexo de causalidade: a conduta descrita impediu o estabelecimento do nexo causal entre as possíveis despesas efetuadas com os recursos recebidos no âmbito do projeto Pronac 07-1279, gerando uma presunção de dano ao erário no valor total captado no âmbito do Projeto;
b.5.2.3) Culpabilidade: não há excludentes de ilicitude, de culpabilidade e de punibilidade; é razoável supor que a responsável tinha consciência da ilicitude de sua conduta; era exigível conduta diversa da praticada, qual seja, desincumbir-se do seu dever por meio da apresentação da prestação de contas no prazo e forma devidos;
b.5.3) Sra. Fernanda de Oliveira Assis (CPF XXX.964.201-XX) , na condição de dirigente da Companhia Mambembrincantes;
b.5.3.1) Conduta: omitir-se no dever de prestar contas dos recursos captados com amparo no Pronac 07-1279, quando deveria tê-lo feito até 1/3/2008;
b.5.3.2) Nexo de causalidade: a conduta descrita impediu o estabelecimento do nexo causal entre as possíveis despesas efetuadas com os recursos recebidos no âmbito do projeto Pronac 07-1279, gerando uma presunção de dano ao erário no valor total captado no âmbito do Projeto;
b.5.3.3) Culpabilidade: não há excludentes de ilicitude, de culpabilidade e de punibilidade; é razoável supor que a responsável tinha consciência da ilicitude de sua conduta; era exigível conduta diversa da praticada, qual seja, desincumbir-se do seu dever por meio da apresentação da prestação de contas no prazo e forma devidos;'
18. Em cumprimento ao pronunciamento da unidade, de 28/2/2019 (peça 70) , foi efetuada citação dos responsáveis, nos moldes adiante:
a) Companhia Mambembrincantes:
	Comunicação: Ofício 0944/2019-SecexTCE (peça 74) 
Data da Expedição: 29/3/2019
Data da Ciência: não houve (Desconhecido, Outros) (peça 86) 
Observação: Ofício enviado para o endereço do responsável, conforme pesquisa de endereço no sistema da Receita Federal.
	
	Comunicação: Ofício 2641/2019 - SecexTCE (peça 89) 
Data da Expedição: 24/5/2019
Data da Ciência: não houve (Mudou-se) (peça 92) 
Observação: Ofício enviado para o endereço do responsável legal da empresa, conforme pesquisa de endereço no sistema da Receita Federal.
	
	Comunicação: Ofício 2642/2019 - SecexTCE (peça 90) 
Data da Expedição: 24/5/2019
Data da Ciência: não houve (Desconhecido, Outros) (peça 91) 
Observação: Ofício enviado para o endereço do responsável, conforme pesquisa de endereço nos sistemas do TCU.
	
	Comunicação: Ofício 9727/2019 - Secomp-2 (peça 94) 
Data da Expedição: 14/11/2019
Data da Ciência: 21/11/2019 (peça 95) 
Observação: Ofício enviado para o endereço do responsável legal da empresa, conforme pesquisa de endereço no sistema Renach.
	
	Comunicação: Edital 0628/2020 - Secomp-4 (peça 97) 
Data da Publicação: 26/5/2020 (peça 98) 
Fim do prazo para a defesa: 10/6/2020
	
b) Francisco Sérgio Nogueira Filho:
	Comunicação: Ofício 0946/2019-SecexTCE (peça 76) 
Data da Expedição: 29/3/2019
Data da Ciência: 3/4/2019 (peça 80) 
Fim do prazo para a defesa: 18/4/2019
Observação: Ofício enviado para o endereço do responsável, conforme pesquisa de endereço no sistema da Receita Federal.
Pedido de prorrogação de prazo (peças 82 e 85) : 30 dias
Fim do novo prazo para a apresentação de defesa: 18/5/2019
	
c) Fernanda de Oliveira Assis:
	Comunicação: Ofício 0945/2019-SecexTCE (peça 75) 
Data da Expedição: 29/3/2019
Data da Ciência: 2/4/2019 (peça 77) 
Fim do prazo para a defesa: 17/4/2019
Observação: Ofício enviado para o endereço do responsável, conforme pesquisa de endereço no sistema da Receita Federal.
Pedido de prorrogação de prazo (peças 81 e 85) : 30 dias
Fim do novo prazo para a apresentação de defesa: 18/5/2019
	
19. Conforme Despacho de Conclusão das Comunicações Processuais (peças 96 e 99) , as providências inerentes às comunicações processuais foram concluídas. 
20. Transcorrido o prazo regimental, os responsáveis Companhia Mambembrincantes e Francisco Sérgio Nogueira Filho permaneceram silentes, devendo ser considerados revéis, nos termos do art. 12, §3º, da Lei 8.443/1992.
21. Já a responsável Fernanda de Oliveira Assis apresentou alegações de defesa constante da peça 88, as quais passamos a analisar.
ANÁLISE DOS PRESSUPOSTOS DE PROCEDIBILIDADE DA IN/TCU 71/2012 E CUMPRIMENTO DO Acórdão 1772/2017-TCU-Plenário
22. Quanto ao Sr. Francisco Sérgio Nogueira Filho e à Companhia Mambembrincantes, verifica-se que não transcorreram mais de dez anos desde o fato gerador (prazo final para prestação de contas) sem que tenha havido a notificação dos responsáveis pela autoridade administrativa federal competente (art. 6º, inciso II, c/c art. 19 da IN-TCU 71/2012, modificada pela IN-TCU 76/2016) , uma vez que a vigência do Pronac 07-1279 expirou em 31/12/2007, tendo a data para a prestação final de contas recaído em 1/3/2008, e os responsáveis foram tempestivamente notificados (vide itens 3, 5, 10 e 11 supra) .
23. Já em relação à Sra. Fernanda de Oliveira Assis, a primeira notificação direcionada diretamente a ela ocorreu em 22/3/2018, por meio de edital publicado no Diário Oficial da União - DOU (item 14 acima) , tendo transcorrido prazo superior a dez anos entre o fato gerador e a comunicação à responsável e, conforme será demonstrado no 'exame técnico', houve prejuízo à ampla defesa e ao contraditório, devendo ser excluída do rol de responsáveis do processo.
24. A presente TCE está, assim, devidamente constituída e em condições de ser instruída.
25. Verifica-se que o valor atualizado do débito apurado, sem juros, em 1/1/2019, é superior a R$ 100.000,00, na forma estabelecida nos arts. 6º, inciso I, e 19, da IN-TCU 71/2012, modificada pela IN-TCU 76/2016.
26. Em atendimento ao item 9.4 do Acórdão 1772/2017-TCU-Plenário (Relator Ministro-Substituto Augusto Sherman Cavalcanti) , foi efetuada pesquisa no sistema processual do TCU, e não foram encontradas tomadas de contas especiais em tramitação com débitos imputáveis aos responsáveis.
EXAME TÉCNICO 
Alegações de defesa de Fernanda de Oliveira Assis:
Alegação I: falsificação de assinatura
27. Afirma que sua assinatura teria sido falsificada e que 'somente com a notificação encaminhada pelo TCU recebida em abril de 2019, que a defendente tomou ciência da existência do Documento protocolado em 17.08.09, junto ao Ministério da Cultura, oportunidade em que, supostamente, foi pedido uma prorrogação de prazo de execução do incentivo fiscal com a firma e dados pessoas da peticionária' (peça 88, p. 5) , pois após a sua desvinculação com a instituição em 2007 não teria mais recebido ou assinado qualquer documento em seu nome 'até porque não possuía legitimidade para realizar tal ato, apesar de continuar tendo figurada com simples 'sócia'' (peça 88, p. 5) .
28. Descreve que formalizou Ocorrência Policial acerca da utilização de sua assinatura e de seus dados sem qualquer tipo de autorização, eis que 'foi tida como peça essencial para imputar a direção e/ou a responsabilização desta defendente como representante do Projeto no item 31, o que deve ser reconsiderado' (peça 88, p. 7) (grifo nosso) .
29. Traz como evidência cópia do boletim de ocorrência mencionado (peça 88, p. 27-28) , lavrado em 16/5/2019, após a citação da defendente por este Tribunal.
30. Apresenta também comparação entre a assinatura constante dos recibos de mecenato e na carta de renúncia à presidência e a assinatura falsificada, dizendo que 'a referida falsificação de tão grosseira que é não demandaria análises ou perícias técnicas especializadas, eis que a olhos nus se pode evidenciar que não foi realizada por esta defendente' e que 'as diferenças estampadas nas letras 'r', 'n' e no 'A' na grafia de 'Assis' que de per si já comprovam que não saíram do punho desta peticionária' (peça 88, p. 6) .
31. Por fim, afirma que a 'juntada de documentação com assinatura falsa desta defendente no ano de 2009 e utilização de seus dados - sem sua devida autorização - demandam que esta Relatoria identifique as excludentes de qualquer tipo de ilicitude imputada a esta parte, excluindo-se, portanto, sua responsabilização (peça 88, p. 2) .
Alegação II: prejuízo à ampla defesa e ao contraditório
32. A responsável alega que nunca foi notificada - tanto pelo MinC quanto por este Tribunal - acerca da omissão no dever de prestar contas, mesmo já tendo se passado doze anos desde a sua participação no projeto, o que prejudicaria o seu exercício à ampla defesa e ao contraditório, sendo esta ausência de notificação um vício insanável (peça 88, p. 1) .
33. Isso porque 'todas as intimações se dirigiram ao único responsável pela gestão dos recursos - Sr. Francisco Sérgio Nogueira Filho e à própria Cia Mamembrincantes, sem qualquer tipo de exceção' (peça 88, p. 7) .
34. Evidencia seu argumento com diversas cópias de ofícios e comunicações enviados pelo MinC à organização, todos dirigidos a Francisco Sérgio Nogueira Filho (peça 88, p. 7 a 15) , ficando 'suficientemente comprovado que em NENHUMA oportunidade da instrução do processo realizada pelo MinC, esta deferente foi notificada, intimada, citada ou advertida pelo Ministério das incongruências identificadas durante a aplicação de recursos realizada pelo Sr. Francisco' (peça 88, p. 15) .
35. Acerca da notificação via edital publicada no DOU em 22/3/2018, afirma que é NULA, visto que 'sempre possuiu endereço certo e sabido pelo Ministério e mesmo assim justificou esta publicação editalícia em virtude da alegação de que a mesma não teria sido encontrada' (peça 88, p. 16) , mas que antes de tal publicação o MinC não promoveu qualquer diligência em seu endereço, o que demanda a 'declaração de nulidade de todo o procedimento desde a sua origem em relação a esta interessada' (peça 88, p. 16) .
36. Argumenta que 'se mostra tão equivocada esta afirmação que em primeira tentativa de notificação desta deferente este Tribunal encaminhou notificação ao seu endereço (¿) onde todo este período possuiu domicílio e poderia ser encontrada' (peça 88, p. 16) , demonstrando que nunca esteve em situação de 'lugar incerto e não sabido'.
37. Inclusive, requer em suas alegações finais que toda documentação seja enviada ao endereço no qual foi citada (peça 88, p. 19) .
38. Afirma que 'mostra-se suficientemente comprovado (¿) a ausência de qualquer oportunidade de apresentação do contraditório, defesa ou recurso por parte desta Peticionária' (peça 88, p. 17) , o que 'impossibilitou a juntada de outros documentos, considerando que não possui qualquer tipo de contato com a empresa desde 2007, inviabilizando o levantamento de provas e/ou documentos que pudessem garantir a ilibada conduta adotada durante a minha breve participação no projeto' (peça 88, p. 17) .
39. Por todo o exposto, requer a nulidade de toda a instrução processual, em face do descumprimento do devido processo legal pelo prejuízo ao exercício da ampla defesa e do contraditório, 'inclusive a nulidade de toda a fase interna da TCE realizada naquele Ministério. em razão da ausência de qualquer tipo de notificação. citação, intimação direcionada a esta parte' (peça 88, p. 18) .
Análise das alegações I e II:
40. Na instrução anterior (peça 68) , foi proposta a inclusão da defendente como responsável pela omissão no dever de prestar contas pelas seguintes razões:
'30. Quanto à identificação dos dirigentes, segundo art. 14º do estatuto da Companhia Mambrincantantes (peça 2, p. 5) : 'a Diretoria está eleita por quatro anos, cabendo à mesma, por maioria simples, alterar qualquer item no presente estatuto'. Conforme ata de assembleia de fundação, foi eleito em 10/1/2005 como presidente da entidade o Sr. Francisco Sérgio Nogueira Filho (peça 1) . Desta forma, seguindo o estatuto aprovado, sua gestão seria de 10/1/2005 a 10/1/2009, abarcando todo o período de gestão do projeto e o prazo para apresentação da prestação de contas. Foi ele também o indicado como dirigente da entidade e quem assinou a solicitação de apoio a projetos, em 23/2/2007 (peça 3, p. 1 e 8) , restando evidenciada a sua responsabilidade solidária com a Companhia Mambrincantantes.
31.  Em que pese as informações acima, todos os recibos de mecenato foram assinados pela Sra. Fernanda Oliveira Assis, como presidente da organização (peça 7) . Consta dos autos outras manifestações de sua parte como dirigente da entidade, como por exemplo, o formulário de prorrogação de prazo de execução (peça 15) , que foi também por ela assinado, como representante do projeto, em 17/8/2009 (peça 15) . Assim, resta comprovada a sua participação na gestão do projeto Pronac 07-1279, razão pela qual também deve ser responsabilizada solidariamente com a Companhia Mambrincantantes pela não comprovação dos recursos repassados.' (grifo nosso) 
41. Também na instrução anterior, foi discutido o prejuízo à ampla defesa e ao contraditório da defendente, por ter sido notificada pelo MinC após ter decorrido prazo superior a dez anos do fato gerador da irregularidade (peça 68) :
'18. Já em relação à Sra. Fernanda de Oliveira Assis, a primeira notificação direcionada diretamente a ela ocorreu em 22/3/2018, por meio de edital publicado no Diário Oficial da União - DOU (item 14 acima) , tendo transcorrido prazo superior a dez anos entre o fato gerador e a comunicação à responsável.
19. Em relação a este ponto, cumpre mencionar o entendimento firmado no Acórdão 461/2017-TCU-Primeira Câmara, Ministro-Relator WALTON ALENCAR RODRIGUES:
'O art. 6º, inciso II, da IN-TCU 71/2012 não tem aplicação automática em face do simples transcurso do prazo de dez anos entre a ocorrência do dano e a citação, devendo ser verificado, no caso concreto, se houve efetivo prejuízo à racionalidade administrativa, à economia processual, à ampla defesa ou ao contraditório.'
20. No caso em tela, embora não tenha sido encaminhada comunicação diretamente à Sra. Fernanda de Oliveira Assis, houve a sua manifestação ainda na fase interna da TCE, quando compareceu aos autos em resposta às diligências do MinC, apresentando pedido de prorrogação de prazo do projeto, por meio de formulário datado de 17/8/2009 (peça 15) . Isso demonstra que a responsável tomara ciência das pendências apresentadas no projeto Pronac 07-1279 e, mesmo atuando na entidade, não tomou as medidas para resolvê-las. Entende-se, pelo exposto, que não houve prejuízo à ampla defesa ou ao contraditório.' (grifo nosso) 
42. Do trecho acima, verificamos que o suposto comparecimento aos autos para requerer a prorrogação de prazo foi determinante para a decisão do auditor de controle externo em manter a responsabilidade da defendente no presente processo.
43. Em análise da comparação das assinaturas trazida pela defendente (peça 88, p. 6) , entendemos que há realmente indícios de que não se trata de assinaturas assinadas pela mesma pessoa. Mesmo sem possuir conhecimento grafotécnico, claramente é possível verificar os pontos que foram narradas pela defendente (como a grafia diferente de seu sobrenome, 'Assis') e verificar que se trata de assinaturas diferentes.
44. Ainda, comparando as assinaturas constantes da carta de renúncia ao cargo de presidente e das atas da entidade, documentos registrados em cartório (peça 88, p. 20-25) , além da assinatura constante na defesa apresentada a este Tribunal (peça 88, p. 19) , verificamos que divergem consideravelmente da assinatura que foi apresentada no pedido de prorrogação de prazo enviado ao MinC (peça 15) .
45. E, a partir do momento em que se verifica que realmente ocorreu a falsificação de sua assinatura, temos que a responsável não foi notificada no prazo de dez anos na fase interna da TCE, já que a primeira notificação ocorreu apenas por meio de edital publicado no DOU em 22/3/2018, enquanto o prazo de prestar contas encerrou em 1/3/2008.
46. Isso prejudica o exercício da ampla defesa e do contraditório, conforme disposto no art. 6º, inciso II, da IN-TCU 71/2012, modificada pela IN-TCU 76/2016.
47. Importante recordar que o transcurso do lapso de dez anos para dispensa de instauração da tomada de contas especial, nos termos do art. 6º, inciso II, c/c o art. 19 da IN/TCU 71/2012, apesar de admitido em tese, precisa ser avaliado em confronto com os elementos disponíveis em cada caso, com o objetivo de verificar se houve, de fato, prejuízo ao pleno exercício do contraditório e da ampla defesa. Esse é o entendimento firmado nos Acórdão 2511/2015-TCU-Plenário, rel. ANDRÉ DE CARVALHO; 2.630/2015-TCU-2a Câmara, rel. AUGUSTO NARDES; 3.535/2015-TCU-2a Câmara, rel. AUGUSTO NARDES; 9.570/2015-TCU-2a Câmara, rel. AUGUSTO NARDES; 444/2016-TCU-2a Câmara, rel. AUGUSTO NARDES; 2.024/2016-TCU-2a Câmara, rel. ANA ARRAES; 2.917/2018-TCU-Plenário, rel. BENJAMIN ZYMLER e 2.291/2019-TCU-2ª Câmara, rel. ANDRÉ DE CARVALHO, dentre outros.
48. No presente caso, entendemos que o lapso temporal compromete o exercício da ampla defesa e do contraditório, uma vez que para sanear a irregularidade de omissão na prestação de contas a responsável necessitaria juntar documentos da execução do projeto que terminou há mais de doze anos, e, como demonstrou também em sua defesa, afastou-se da administração da organização já no final de 2007.
49. Por esta razão, propomos acolher os argumentos da responsável, afastando a sua responsabilidade no presente processo devido ao prejuízo à ampla defesa e ao contraditório, devido ao não atendimento ao disposto no art. 6º, inciso II, da IN-TCU 71/2012, modificada pela IN-TCU 76/2016.
50. Importante ressaltar que este Tribunal também afastou a responsabilidade de outros responsáveis por falsificação de assinatura em outros processos, como exemplo trazemos o trecho do Parecer do MPTCU que fundamentou o Acórdão 6769/2009-TCU-Primeira Câmara, de relatoria do Ministro VALMIR CAMPELO:
'11.  Em sua análise (fls. 349/350) , a unidade técnica observa que, de fato, as assinaturas constantes da proposta de preços e planilhas, além daquelas que têm valor de recibo, afixadas nas cópias das notas fiscais apresentadas na prestação de contas, divergem substancialmente daquela assinatura aposta na declaração anexa à peça de defesa (fl. 329) , reconhecida por cartório e para a qual o defendente requer exame grafotécnico, sendo indício de veracidade de suas declarações.
12. Desse modo, considerando que não há provas nos autos da efetiva entrega de qualquer valor monetário em favor da referida Construtora, o auditor responsável pela instrução, com o apoio do corpo dirigente da Secex/TO, concluiu no sentido do acolhimento das alegações de defesa apresentadas pelo representante da empresa P.P.A. Construções, por considerar a consistência e assertividade de seus argumentos, reforçados por documentos idôneos, inclusive obtidos em repartições públicas.' (grifo nosso) 
Alegação III: desligamento da entidade
51. Narra que não participou da fundação da Companhia Mambembricantes, que ocorreu em 10/1/2005, e que naquele momento teria sido eleito para um mandato de quatro anos ininterruptos como presidente da organização Francisco Sérgio Nogueira Filho (até o período de 09 janeiro de 2009) , conforme artigo 14 do estatuto social.
52. Afirma que assumiu provisoriamente o cargo de presidente entre os anos de 2006 e 2007, 'considerando que o CPF do Sr. Francisco Sérgio Nogueira Filho se encontrava naquela oportunidade com impedimento de movimentação de valores e incentivos públicos' (peça 88, p. 2) , mas que teria renunciado ao cargo no final de 2007.
53. Relata que após sua renúncia, teria assumido a presidência Érica Míriam Cortez da Mota, e que 'todas as aplicações dos valores se deram sua gestão, oportunidade em que representando a CIA deveria a ela a consequente obrigação de prestar contas' (peça 88, p. 3, grifo nosso) . A responsável diz que 'se desligou de todo o projeto não possuindo mais qualquer tipo de contato com as atividades que seriam posteriormente desenvolvidas e/ou com os valores que foram aplicados' (peça 88, p. 4) .
54. Argumenta que não tem responsabilidade pelo dano ao erário, visto que os repasses ocorreram entre 4/12/2007 e 12/12/2007, e a 'a presidência da CIA que supostamente aplicou estes valores esteve sob o comando de Érika Míriam Cortez da Mota e posteriormente do Sr. Francisco Sérgio Nogueira Filho, que reassumiu a presidência da CIA logo em seguida' (peça 88, p. 4) .
55. Informa que após a aprovação do projeto, em 2007, teria atuado como presidente apenas no momento do recebimento dos Recibos 001, 002 e 003, no período compreendido entre 4/12/2007 e 12/12/2007, e que teria assinado os documentos por não ter sido informado ao MinC acerca da alteração no estatuto (peça 88, p. 4) :
' (¿) como a averbação da renúncia e registro da ata da mudança de Presidência foram realizadas em 05.12.2007 e considerando que não foi pedida atualização dos estatutos da CIA pelo Ministério da Cultura a pedido do Sr. Francisco Sérgio e da atual presidente - Sra. Érika Miriam Cortez da Mota, foram levantados ambos os recibos de 12.12.07, para não prejudicar a realização dos espetáculos já programados. E esta foi a ÚNICA participação desta peticionária no presente caso apurado nesta Tomada de Contas Especial.'
56. Anexa como evidência cópia de ata de sua eleição como presidente da entidade, em 27/11/2006 (peça 88, p. 20) , carta de renúncia ao cargo datada de 27/11/2007 (peça 88, p. 21) e nova ata informando a escolha de Érika Míriam Cortez da Mota como presidente da entidade datada de 27/11/2007 (peça 88, p. 5) .
57. Assim, requer que seja excluída da matriz de responsabilização e que 'a presente T.C.E. prossiga única e exclusivamente em relação à Companhia responsável e ao gestor e presidente Francisco Sérgio Nogueira Filho' (peça 88, p. 18) .
Análise da alegação III:
58. Os documentos trazidos pela defendente evidenciam que não era mais responsável pela administração da associação quando venceu o prazo para apresentar a prestação de contas, visto que teria deixado o cargo de presidente em 27/11/2007 e a data limite para enviar as contas foi até 1/3/2008.
59. Ainda, os extratos bancários (peça 28) demonstram também que os recursos foram creditados na conta corrente específica a partir de 4/12/2007, quando também já não era mais presidente da associação, visto que renunciou ao cargo em 27/11/2007 (peça 88, p. 5 e 21) . Mesmo tendo assinado os recibos de mecenato (peça 7) , todas as demais comunicações enviadas à associação foram destinadas a Francisco Sérgio Nogueira Filho, que assumiu a gestão.
60. Por todo o exposto, acatamos o argumento apresentado, afastando a sua responsabilidade pelo débito apurado. 
Alegação IV: prescrição
61. Finaliza sua defesa requerendo o arquivamento da TCE em relação a sua parte 'por estar prescrita qualquer possibilidade de aplicação de multa e na impossibilidade de apresentação de defesa em razão da dificuldade de levantar os dados e documentos datados de mais de 12 (doze) anos - 2007, verificada' (peça 88, p. 19) .
Análise da alegação:
62. Verificamos que ao contestar a possibilidade de aplicação de multa, o responsável está se referindo à prescrição da pretensão punitiva deste Tribunal.
63. A pretensão punitiva do TCU, conforme Acórdão 1441/2016-TCU-Plenário, Relator: Benjamin Zymler, que uniformizou a jurisprudência acerca dessa questão, subordina-se ao prazo geral de prescrição indicado no art. 205 do Código Civil, que é de dez anos, contado da data de ocorrência da irregularidade sancionada, nos termos do art. 189 do Código Civil, sendo este prazo interrompido pelo ato que ordenar a citação, a audiência ou a oitiva do responsável.
64. No caso em exame, ocorreu a prescrição, uma vez que o limite para apresentar a prestação de contas era até 1/3/2008 e o ato de ordenação da citação ocorreu em 2019.
65. Essa análise inclusive já havia sido realizada na instrução anterior (peça 68) :
'35.  (¿) já se operou prescrição punitiva, visto que, no caso em exame, ocorreu a prescrição, uma vez que o prazo para apresentar a prestação de contas final expirou em 1/3/2008, tendo transcorrido 10 anos desde essa data, sem nenhuma ordem de notificação do TCU até o momento, segundo entendimento desta Corte, exemplificado pelo Acórdão 178/2018-TCU-Plenário, Ministro-Relator BRUNO DANTAS.'
66. Cumpre mencionar ainda que as ações de ressarcimento movidas pelo Estado contra os agentes causadores de danos ao erário são imprescritíveis, nos termos do art. 37, § 5º, da Constituição Federal (Acórdão 267/2014-TCU-Primeira Câmara | Relator: BENJAMIN ZYMLER) .
67.  Em vista desta análise, propõe-se que seja acatado o argumento do responsável com relação à prescrição pretensão punitiva.
68. quanto ao pedido de arquivamento, tendo em vista que os outros argumentos lograram êxito em afastar a responsabilidade pelo dano ao erário, resolvido está o pedido.
Alegação V: inclusão do tesoureiro como responsável solidário
69. Questiona a não inclusão de Léo Oliveira Terra como responsável pelo débito, visto que era diretor-tesoureiro no período entre 2006 e 2007 e o art. 10 do estatuto social da entidade previa que era responsabilidade do 'Diretor-Tesoureiro quanto ao repasse e aplicação de valores da CIA, bem como firmar recibos. dar quitações e efetuar pagamentos' (peça 88, p. 4) .
Análise da alegação
70. O estatuto social da entidade realmente previa que era função do tesoureiro 'administrar as finanças do grupo; firmar recibos, dar quitações e efetuar pagamentos; apresentar balanço financeiro anualmente, assinando conjuntamente com o presidente os documentos competentes' (peça 2, p. 3) .
71. Entretanto, pelo disposto, vemos que o tesoureiro não tinha competência para decidir sobre a aplicação dos recursos repassados, já que todos os documentos de todas as suas ações eram assinados também pelo presidente, que, conforme art. 8º do estatuto era o real responsável pela representação e administração geral da organização. Assim, o tesoureiro era responsável pela operacionalização da aplicação dos recursos, mas a administração deles competia ao presidente.
72. Por esta razão, não acatamos o argumento trazido.
73. Por todo o discorrido, propõe-se acolher parcialmente as alegações de defesa trazidas por Fernanda de Oliveira Assis, propondo a sua exclusão do rol de responsáveis do presente processo.
Da validade das notificações:
74. Preliminarmente, cumpre tecer breves considerações sobre a forma como são realizadas as comunicações processuais no TCU. A esse respeito, destacam-se o art. 179, do Regimento Interno do TCU (Resolução 155, de 4/12/2002) e o art. 4º, inciso III, § 1º, da Resolução TCU 170, de 30 de junho de 2004, in verbis:
'Art. 179. A citação, a audiência ou a notificação, bem como a comunicação de diligência, farse-ão:
I - mediante ciência da parte, efetivada por servidor designado, por meio eletrônico, fac-símile, telegrama ou qualquer outra forma, desde que fique confirmada inequivocamente a entrega da comunicação ao destinatário;
II - mediante carta registrada, com aviso de recebimento que comprove a entrega no endereço do destinatário;
III - por edital publicado no Diário Oficial da União, quando o seu destinatário não for localizado.'
'Art. 3º As comunicações serão dirigidas ao responsável, ou ao interessado, ou ao dirigente de órgão ou entidade, ou ao representante legal ou ao procurador constituído nos autos, com poderes expressos no mandato para esse fim, por meio de:
I - correio eletrônico, fac-símile ou telegrama;
II - servidor designado;
III - carta registrada, com aviso de recebimento;
IV - edital publicado no Diário Oficial da União, quando o seu destinatário não for localizado, nas hipóteses em que seja necessário o exercício de defesa.
Art. 4º. Consideram-se entregues as comunicações:
I - efetivadas conforme disposto nos incisos I e II do artigo anterior, mediante confirmação da ciência do destinatário;
II - realizadas na forma prevista no inciso III do artigo anterior, com o retorno do aviso de recebimento, entregue comprovadamente no endereço do destinatário;
III - na data de publicação do edital no Diário Oficial da União, quando realizadas na forma prevista no inciso IV do artigo anterior.
§ 1º O endereço do destinatário deverá ser previamente confirmado mediante consulta aos sistemas disponíveis ao Tribunal ou a outros meios de informação, a qual deverá ser juntada ao respectivo processo.'
75. Bem se vê, portanto, que a validade da citação via postal não depende de que o aviso de recebimento seja assinado pelo próprio destinatário da comunicação, o que dispensa, no caso em tela, a entrega do AR em 'mãos próprias'. A exigência da norma é no sentido de o Tribunal verificar se a correspondência foi entregue no endereço correto, residindo aqui a necessidade de certeza inequívoca. 
76. Não é outra a orientação da jurisprudência do TCU, conforme se verifica dos julgados a seguir transcritos:
'São válidas as comunicações processuais entregues, mediante carta registrada, no endereço correto do responsável, não havendo necessidade de que o recebimento seja feito por ele próprio.' (Acórdão 3648/2013-TCU-Segunda Câmara, Relator Ministro JOSÉ JORGE) ;
'É prescindível a entrega pessoal das comunicações pelo TCU, razão pela qual não há necessidade de que o aviso de recebimento seja assinado pelo próprio destinatário. Entregandose a correspondência no endereço correto do destinatário, presume-se o recebimento da citação.' (Acórdão 1019/2008-TCU-Plenário, Relator Ministro BENJAMIN ZYMLER) ;
'As comunicações do TCU, inclusive as citações, deverão ser realizadas mediante Aviso de Recebimento - AR, via Empresa Brasileira de Correios e Telégrafos, bastando para sua validade que se demonstre que a correspondência foi entregue no endereço correto.' (Acórdão 1526/2007-TCU-Plenário, Relator Ministro AROLDO CEDRAZ) .
77. A validade do critério de comunicação processual do TCU foi referendada pelo Supremo Tribunal Federal, nos termos do julgamento do MS-AgR 25.816/DF, por meio do qual se afirmou a desnecessidade da ciência pessoal do interessado, entendendo-se suficiente a comprovação da entrega do 'AR' no endereço do destinatário:
'Ementa: agravo regimental. Mandado de segurança. Desnecessidade de intimação pessoal das decisões do tribunal de contas da união. art. 179 do regimento interno do TCU. Intimação do ato impugnado por carta registrada, iniciado o prazo do art. 18 da lei nº 1.533/51 da data constante do aviso de recebimento. Decadência reconhecida. Agravo improvido.
O envio de carta registrada com aviso de recebimento está expressamente enumerado entre os meios de comunicação de que dispõe o Tribunal de Contas da União para proceder às suas intimações.
O inciso II do art. 179 do Regimento Interno do TCU é claro ao exigir apenas a comprovação da entrega no endereço do destinatário, bastando o aviso de recebimento simples.'
Da revelia dos responsáveis Companhia Mambembrincantes e Francisco Sérgio Nogueira Filho
78. A citação de Francisco Sérgio Nogueira Filho ocorreu de forma bastante zelosa, visto que o ofício citatório foi enviado e recebido com sucesso em seu endereço constante da base de dados da Receita Federal, conforme AR constante da peça 80.
79. No caso da Companhia Mambembrincantes, a citação da responsável se deu de forma bastante zelosa, visto que, inicialmente, tentou-se realizar a citação nos endereços constantes da base de dados da Receita Federal do Brasil. Não logrando êxito, tentou-se a citação nos endereços do responsável legal da empresa constantes da base de dados da Receita Federal e do sistema Renach, tendo conseguido sucesso na entrega do ofício citatório neste último endereço.
80. Entretanto, diante do não comparecimento do responsável legal aos autos, promoveu-se nova citação, desta vez por meio de edital publicado no Diário Oficial da União.
81. Importante destacar que, antes de promover a citação por edital, para assegurar a ampla defesa, buscaram-se outros meios possíveis para localizar e citar o responsável, nos limites da razoabilidade, fazendo juntar aos autos informação comprobatória dos diferentes meios experimentados que restaram frustrados, tal como se demonstrou no item anterior da presente instrução (Acórdão 4851/2017-TCU-Primeira Câmara, Relator Ministro-Substituto Augusto Sherman) .
82. Nos processos do TCU, a revelia não leva à presunção de que seriam verdadeiras todas as imputações levantadas contra os responsáveis, diferentemente do que ocorre no processo civil, em que a revelia do réu opera a presunção da verdade dos fatos narrados pelo autor (Acórdão 1009/2018-TCU-Plenário, Relator: BRUNO DANTAS; 2369/2013 - TCU - Plenário, Relator: BENJAMIN ZYMLER e 2449/2013 - TCU - Plenário, Relator: BENJAMIN ZYMLER) . Dessa forma, a avaliação da responsabilidade do agente não pode prescindir da prova existente no processo ou para ele carreada. 
83. Ao não apresentar sua defesa, os responsáveis deixaram de produzir prova da regular aplicação dos recursos sob sua responsabilidade, em afronta às normas que impõem aos gestores públicos a obrigação legal de, sempre que demandados pelos órgãos de controle, apresentar os documentos que demonstrem a correta utilização das verbas públicas, a exemplo do contido no art. 93 do Decreto-Lei 200/1967: 'Quem quer que utilize dinheiros públicos terá de justificar seu bom e regular emprego na conformidade das leis, regulamentos e normas emanadas das autoridades administrativas competentes.' 
84. Mesmo as alegações de defesa não sendo apresentadas, considerando o princípio da verdade real que rege esta Corte, procurou-se buscar, em manifestações do responsável na fase interna desta Tomada de Contas Especial, se havia algum argumento que pudesse ser aproveitado a seu favor. Todavia, não 
85. Todavia, os responsáveis somente apresentaram na fase interna pedidos de prorrogação de prazo para executar o projeto, não havendo assim argumentos que possam ser utilizados para elidir as irregularidades apontadas. Já no âmbito desta TCE, o responsável Francisco Sérgio Nogueira Filho somente apresentou pedido de prorrogação de prazo para apresentar alegações de defesa, não voltando a comparecer aos autos.
86. As alegações de defesa trazidas por Fernanda Assis também não possuem argumentos que possam ser utilizados a favor dos responsáveis.
87. Em se tratando de processo em que a parte interessada não se manifestou acerca das irregularidades imputadas, não há elementos para que se possa efetivamente aferir e reconhecer a ocorrência de boa-fé na conduta do responsável, podendo este Tribunal, desde logo, proferir o julgamento de mérito pela irregularidade das contas, conforme os termos dos §§ 2º e 6º do art. 202 do Regimento Interno do TCU. (Acórdão 2064/2011-TCU-Primeira Câmara (relator: Ubiratan Aguiar) , 6.182/2011-TCU-1ª Câmara (relator: Weber de Oliveira) , 4.072/2010-TCU-1ª Câmara (Relator: Valmir Campelo) , 1.189/2009-TCU-1ª Câmara (Relator: Marcos Bemquerer) , 731/2008-TCU-Plenário (Relator: Aroldo Cedraz) .
88. Dessa forma, os responsáveis Companhia Mambembrincantes e Francisco Sérgio Nogueira Filho devem ser considerados revéis, nos termos do art. 12, §3º, da Lei 8.443/1992, devendo as contas serem julgadas irregulares, condenando-os solidariamente ao débito apurado. Não se propõe a aplicação da multa prevista no art. 57 da Lei 8.443/1992 devido à prescrição da pretensão punitiva deste Tribunal (itens 63 e 64 acima) .
CONCLUSÃO
89. Em face da análise promovida na seção 'Exame Técnico', verifica-se que os responsáveis Companhia Mambembrincantes e Francisco Sérgio Nogueira Filho não lograram êxito em comprovar a boa e regular aplicação dos recursos, e, instados a se manifestar, optaram pelo silêncio, configurando a revelia, nos termos do §3º, do art. 12, da Lei 8.443/1992. Ademais, inexistem nos autos elementos que demonstrem a boa-fé dos responsáveis ou a ocorrência de outras excludentes de culpabilidade.
90. Vale ressaltar que a jurisprudência pacífica nesta Corte é no sentido da imprescritibilidade das ações de ressarcimento ao erário (Súmula TCU 282) . Dessa forma, identificado dano ao erário, devese instaurar e julgar o processo de tomada de contas especial para responsabilizar seus agentes causadores, respeitando o direito ao contraditório e à ampla defesa, independentemente de quando ocorreram os atos impugnados.
91. Verifica-se também que houve a prescrição da pretensão punitiva, conforme análise já realizada.
92. Tendo em vista que não constam dos autos elementos que permitam reconhecer a boa-fé do responsável, sugere-se que as suas contas sejam julgadas irregulares, nos termos do art. 202, § 6º, do Regimento Interno do TCU, com a imputação do débito atualizado monetariamente e acrescido de juros de mora, nos termos do art. 202, §1º do Regimento Interno do TCU, descontado o valor eventualmente recolhido.
93. Quanto à responsável Fernanda de Oliveira Assis, as alegações de defesa foram suficientes para afastar a irregularidade e o dano que a ela foram imputados, devendo ser acolhidas parcialmente, e excluindo seu nome do polo passivo desta TCE e da matriz de responsabilização anteriormente elaborada.
PROPOSTA DE ENCAMINHAMENTO
94. Diante do exposto, submetemos os autos à consideração superior, propondo ao Tribunal:
a) acolher parcialmente as alegações de defesa de Fernanda de Oliveira Assis (CPF XXX.964.201-XX) ;
b) excluir da relação processual Fernanda de Oliveira Assis (CPF XXX.964.201-XX) ;
c) considerar revéis os responsáveis Companhia Mambembrincantes (CNPJ 07.223.044/0001-20) ; Francisco Sérgio Nogueira Filho (CPF XXX.250.418-XX) , para todos os efeitos, dando-se prosseguimento ao processo, com fulcro no art. 12, § 3º, da Lei 8.443/1992; 
d) julgar irregulares, nos termos dos arts. 1º, inciso I, 16, inciso III, alíneas a, b e c, da Lei 8.443/1992, c/c os arts. 19 e 23, inciso III, da mesma Lei, as contas dos responsáveis Companhia Mambembrincantes (CNPJ 07.223.044/0001-20) ; Francisco Sérgio Nogueira Filho (CPF XXX.250.418-XX) , condenando-os solidariamente ao pagamento das importâncias a seguir especificadas, atualizadas monetariamente e acrescidas dos juros de mora, calculadas a partir das datas discriminadas até a data da efetiva quitação do débito, fixando-lhe o prazo de quinze dias, para que comprove, perante o Tribunal, o recolhimento das referidas quantias aos cofres do Fundo Nacional de Cultura, nos termos do art. 23, inciso III, alínea 'a', da citada lei, c/c o art. 214, inciso III, alínea 'a', do Regimento Interno do TCU.  
	DATA
	VALOR (R$) 

	4/12/2007
	74.182,80

	12/12/2007
	37.091,40

	12/12/2007
	37.091,40

e) autorizar, desde logo, a cobrança judicial das dívidas, caso não atendidas a notificação, na forma do disposto no art. 28, inciso II, da Lei 8.443/1992;
f) autorizar também, desde logo, se requerido, com fundamento no art. 26, da Lei 8.443, de 1992, c/c o art. 217, §§ 1º e 2º do Regimento Interno do TCU, o parcelamento da (s) dívida (s) em até 36 parcelas, incidindo, sobre cada parcela, corrigida monetariamente, os correspondentes acréscimos legais, fixando-lhe o prazo de quinze dias, a contar do recebimento da notificação, para comprovar, perante o Tribunal, o recolhimento da primeira parcela, e de trinta dias, a contar da parcela anterior, para comprovar os recolhimentos das demais parcelas, devendo incidir, sobre cada valor mensal, atualizado monetariamente, os juros de mora devidos, no caso do débito, na forma prevista na legislação em vigor, alertando o responsável de que a falta de comprovação do recolhimento de qualquer parcela importará o vencimento antecipado do saldo devedor, nos termos do § 2º do art. 217 do Regimento Interno deste Tribunal; 
g) enviar cópia do Acórdão a ser prolatado à Procuradoria da República do DF, nos termos do § 3º do art. 16 da Lei 8.443/1992, c/c o § 7º do art. 209 do Regimento Interno do TCU, para adoção das medidas cabíveis; e
h) enviar cópia do Acórdão que vier a ser proferido à Secretaria Especial da Cultura e ao responsável, para ciência;
i) informar à Procuradoria da República do DF, à Secretaria Especial da Cultura  e ao responsável que a presente deliberação, acompanhada do Relatório e do Voto que a fundamenta, está disponível para a consulta no endereço www.tcu.gov.br/acordaos, além de esclarecer que, caso requerido, o TCU poderá fornecer sem custos as correspondentes cópias, de forma impressa; e
j) informar à Procuradoria da República do DF que, nos termos do parágrafo único do art. 62 da Resolução TCU 259/2014, os procuradores e membros do Ministério Público credenciados nesta Corte podem acessar os presentes autos de forma eletrônica e automática, ressalvados apenas os casos de eventuais peças classificadas como sigilosas, as quais requerem solicitação formal."
O Ministério Público junto ao TCU, em oitiva regimental, dissentiu parcialmente da unidade instrutora, por entender ter ocorrido também a prescrição da pretensão ressarcitória do TCU, conforme faço transcrever in verbis (peça 104) :
"Em face dos elementos constantes dos autos e da revelia de dois responsáveis, devidamente citados, conforme informado nos despachos de conclusão das comunicações processuais de peças 96 e 99, este representante do Ministério Público de Contas da União concorda parcialmente com o encaminhamento oferecido pela unidade técnica, em pareceres uniformes (peças 100 a 102) , por entender que ocorreu a prescrição não só da pretensão punitiva, mas, também, da pretensão ressarcitória do Tribunal de Contas da União (TCU) , conforme passa a expor.
2. Ao julgar, em 17/4/2020, o RE 636.886, no qual se discutia o alcance da regra estabelecida no art. 37, § 5º, da Constituição Federal, relativamente a pretensões de ressarcimento ao erário fundadas em decisões de Tribunal de Contas, o Supremo Tribunal Federal (STF) fixou, com repercussão geral, a tese de que 'É prescritível a pretensão de ressarcimento ao erário fundada em decisão de Tribunal de Contas', nos termos do voto do Ministro Alexandre de Moraes.
3. Registre-se que, contra o julgamento do STF no RE 636.886, foram opostos embargos de declaração pela Advocacia-Geral da União (AGU) , em 14/8/2020, pendentes de apreciação pela Corte Suprema.
4. Não obstante o RE 636.886 ter sido julgado tendo como contexto a fase de execução de título executivo oriundo de decisão de Tribunal de Contas, é possível constatar, à vista do teor do voto do Ministro Alexandre de Moraes, ao qual aderiram os demais, que a interpretação conferida pela Corte Suprema à matéria constitucional, quanto à inteligência do art. 37, § 5º, da Constituição Federal, é a da prescritibilidade, como regra, da pretensão de ressarcimento ao erário.
5. Segundo constou do item 2 da ementa do acórdão, somente seriam imprescritíveis 'as ações de ressarcimento ao erário fundadas na prática de ato de improbidade administrativa doloso tipificado na Lei de Improbidade Administrativa - Lei 8.429/1992' (grifo nosso) , conforme tese anteriormente definida.
6. A conclusão afasta, em nosso sentir, a possibilidade de a Corte de Contas continuar a empregar, no exame de suas TCEs, a Súmula TCU 282, segundo a qual 'As ac¿o¿es de ressarcimento movidas pelo Estado contra os agentes causadores de danos ao era¿rio sa¿o [em quaisquer casos] imprescriti¿veis.', por veicular interpretação que não mais se coaduna com o entendimento do STF.
7. Ao mesmo tempo, exige que o TCU se debruce a respeito do prazo e regime prescricionais aplicáveis à pretensão ressarcitória exercida em sede de processo de contas, na medida em que sobre ela não disse a decisão do STF, inclusive por refugir à matéria de direito que lhe fora submetida na oportunidade.
8. Assim, não havendo, na Lei 8.443/1992 ou em qualquer outro diploma legal, disposição específica, incumbe à Corte de Contas apontar, em atenção ao postulado da segurança jurídica e à vista dos parâmetros legislativos existentes, o arcabouço normativo aplicável, de forma a orientar os trabalhos no âmbito do Tribunal e nortear seus jurisdicionados.
9. Isso já foi feito no que tange especificamente à pretensão sancionatória, no Acórdão 1441/2016-TCU-Plenário (relator: Ministro Benjamin Zymler; redator: Ministro Walton Alencar Rodrigues) , por ocasião da apreciação de incidente de uniformização de jurisprudência - ante a prevalência, àquele tempo, da tese da imprescritibilidade em qualquer hipótese da pretensão de ressarcimento ao erário. Ali se definiu a aplicação das regras gerais de prescrição, tratadas no Código Civil, aos processos de controle externo, inclusive quanto ao prazo decenal do art. 205 daquele diploma legal, aplicável quando inexistente prazo específico.
10. Mesmo que reparação e penalidade tenham naturezas distintas, este membro do Ministério Público entende pela aplicação do mesmo regime e prazo decenal à pretensão de ressarcimento, no controle externo, pelas mesmas razões empregadas pelo Tribunal em relação à pretensão sancionatória, em deferência à jurisprudência da Corte de Contas e, também, como forma de assegurar a uniformidade dos critérios de contagem do prazo prescricional.
11. Não se ignora a existência de alguma divergência quanto à aplicação, no âmbito do Direito Público, das normas gerais de prescrição do Código Civil, pela especial pertinência do diploma às relações jurídicas de Direito Privado. Porém, disposições do Código Civil têm, sim, teor de normas gerais de Direito, aplicáveis também ao Direito Público à falta de norma específica.
12. Cumpre esclarecer que a aplicação do regramento do Código Civil à prescrição no âmbito do TCU se faz por incidência direta, na condição de regra geral, o que dispensa o suprimento de lacuna legal, por meio de analogia. 
 (...) 
13. A mesma linha de raciocínio ora defendida foi desenvolvida no parecer proferido pelo então Procurador-Geral do MP/TCU, Dr. Paulo Soares Bugarin, no âmbito do TC Processo 030.926/2015-7, conforme demonstra o trecho seguinte:
 (...) 
14. Tendo em vista a adoção do Código Civil como marco legal a nortear a tese ora defendida, cabe verificar qual seria o marco temporal a ser adotado pelo Tribunal como início da contagem do prazo prescricional para o exercício da pretensão de ressarcimento.
15. O Código Civil, em seu art. 189, estabelece que 'violado o direito, nasce para o titular a pretensão, a qual se extingue, pela prescrição, nos prazos a que aludem os arts. 205 e 206'. Para a atividade de controle externo, o momento de violação do direito pode ser associado à data da ocorrência da irregularidade, ou seja, da prática de algum ilícito que acarrete dano aos cofres públicos. Esse seria, portanto, o marco inicial para o exercício da pretensão condenatória do TCU, pelo qual se dá a 'apuração dos fatos, identificação dos responsáveis e quantificação do dano', ex vi do disposto no art. 8º da Lei 8.443/1992.
16. Há que se reconhecer, contudo, a suspensão do curso do prazo prescricional sempre que momentaneamente obstado o prosseguimento no exercício da pretensão por razão unicamente imputável ao responsável, a exemplo da submissão extemporânea de elementos adicionais. Uma vez obstada, temporariamente, a pretensão, não deve ter curso a prescrição, por necessária simetria, na medida em que a última constitui, justamente, o prazo legal de exercício da primeira.
17. O referido entendimento é extraído do item 9.1.5 do Acórdão 1441/2016-TCU-Plenário:
'9.1. deixar assente que:
 (¿) 
9.1.5. haverá a suspensão da prescrição toda vez que o responsável apresentar elementos adicionais de defesa, ou mesmo quando forem necessárias diligências causadas por conta de algum fato novo trazido pelos jurisdicionados, não suficientemente documentado nas manifestações processuais, sendo que a paralisação da contagem do prazo ocorrerá no período compreendido entre a juntada dos elementos adicionais de defesa ou da peça contendo o fato novo e a análise dos referidos elementos ou da resposta da diligência, nos termos do art. 160, §2º, do Regimento Interno;' (grifo nosso) 
18. Raciocínio semelhante se aplica às hipóteses em que o exercício da pretensão de ressarcimento restar intencionalmente obstaculizado em virtude de conduta fraudulenta dos responsáveis, dissimuladora da irregularidade ensejadora do dano ao erário, com fins a lhes assegurar a impunidade e a retenção de eventuais vantagens ilícitas. Nesses casos, admitir o curso da prescrição desde a ocorrência da irregularidade lhes permitiria beneficiarem-se da própria conduta fraudulenta, da própria torpeza, de forma incompatível com a boa-fé objetiva.
19. Ainda que a lei seja omissa quanto a tal hipótese impeditiva da prescrição, ela decorre da própria lógica da prescrição e do ditame da boa-fé objetiva que, como princípio geral de direito, presta-se à colmatação de lacunas, nos termos do art. 4º da Lei de Introdução às Normas do Direito Brasileiro (LINDB) .
20. Orientações semelhantes são identificadas na jurisprudência do STJ:
 (...) 
21. A circunstância impeditiva da prescrição de que aqui se cogita guarda coerência, ainda, com a teoria da actio nata, em sua feição subjetiva, sob a qual não há se falar em inércia daquele a quem caberia exercer a ação sem que ele detenha condições de saber do próprio ato irregular. Segundo a teoria, é a partir da efetiva ciência da violação da ordem jurídica que exsurge a pretensão e, por corolário, a fluência do prazo para o seu regular exercício, haja vista que, repise-se, não se tem por razoável exigir do titular da pretensão o seu devido exercício antes mesmo de que tenha ciência sobre o fato irregular ou seus efeitos (no caso, o dano ao erário) . 
 (...) 
22. Registre-se que a adoção da teoria da actio nata, em sua subjetiva acepção, é medida que, para além de juridicamente razoável - vez que permite à prescrição operar, de fato, como instrumental garantidor da ordem e segurança jurídicas, em vez de favorecer unicamente ao interesse privado do agente dissimulador - desvela-se imprescindível aos casos em que se apuram danos decorrentes de ilícitos de maior complexidade, que, pela própria natureza de que se revestem, não têm percepção prontamente evidenciadas e, portanto, são impassíveis de ciência imediata pelos órgãos de controle da gestão pública.
23. Não estamos a olvidar que, ao se considerar como termo inicial da prescrição o momento em que o detentor da legítima pretensão obtém (ou poderia obter) a inequívoca ciência do ato irregular, poderá haver situações em que o início do prazo prescricional remanesça suspenso por prazo demasiadamente longo, o que poderia culminar em indesejável prejuízo ao devido processo legal. Para situações tais, caberia ao Tribunal avaliar, como já faz atual e rotineiramente, se o desproporcional lapso desde a prática da irregularidade ensejadora de dano tem o condão de prejudicar o contraditório e a ampla defesa, a exemplo do que preconiza o inciso II do art. 6º da Instrução Normativa TCU 71/2012.
24. Ressalvamos, ainda, a hipótese em que, a despeito do decurso do prazo prescricional, verificam-se indicativos de ato doloso de improbidade administrativa tipificado na Lei 8.429/1992 como causa de dano ao erário, o que, em tese, revestiria a pretensão ressarcitória de imprescritibilidade. Ainda que não caiba ao TCU a capitulação formal da conduta sob tal categoria jurídica, não há impedimento a que o Tribunal prossiga no desempenho de sua atividade fiscalizatória, se assim justificarem a materialidade e a relevância do fato, valendo-se de sua expertise na apuração do dano de modo a, inclusive, subsidiar eventual atuação em juízo do Ministério Público comum ou da própria pessoa jurídica de direito público lesada - conforme legitimidade que lhes atribui o art. 17 da Lei 8.429/1992 -, com fins à persecução do ressarcimento ao erário.
25. Em vista dos parâmetros acima apontados, verifica-se, no presente caso concreto, a ocorrência da prescrição da pretensão ressarcitória do TCU em relação aos débitos identificados nos autos. O termo inicial para a contagem do prazo prescricional é o dia 2/3/2008, termo final do prazo para apresentar a prestação de contas, e o ato que ordenou a citação dos responsáveis foi emitido em 23/2/2019 (peça 70) , mais de dez anos desde o advento das pretensões sancionatória e ressarcitória do TCU, portanto.
***
26. Caso não venha a ser acolhida a contagem do prazo prescricional com fundamento na tese decenal anteriormente defendida, propomos, subsidiariamente, a aplicação, por analogia, da Lei 9.873/1999, a qual estabelece prazo quinquenal e regime específico de prescrição para o exercício de ação punitiva pela Administração Pública Federal direta e indireta e dá outras providências.
27. Ainda que o controle externo não se confunda com o exercício sancionatório do poder de polícia - de cuja prescrição a lei trata -, nada impede a adoção da referida norma, com fins à integração normativa - se considerada a existência de lacuna legislativa - por ser a que apresenta, no âmbito específico do regime jurídico de Direito Público, maior aderência às especificidades do controle externo, no que tange à sua face persecutória e ao seu caráter não judicial.
28. A adoção da Lei 9.873/1999 tem como vantagem a convergência com precedentes do STJ que tratam da matéria da prescrição no controle externo, a exemplo dos indicados a seguir:
 (...) 
29. Cabe destacar que a Corte Suprema, em decisões monocráticas de caráter liminar, também já indicou a aplicação da Lei 9.873/1999, para fins de contagem do prazo prescricional, aos processos de controle externo, a saber:
 (...) 
30. Não se pode deixar de mencionar, também, que, na apreciação do RE 636.886, o Ministro Gilmar Mendes destacou que a 'prescritibilidade é a regra' e defendeu o emprego supletivo da Lei 9.873/1999, ante a ausência de lei específica, no âmbito dos processos de contas.
31. A contagem do prazo quinquenal da referida lei teria início, de acordo com o entendimento do Ministro Gilmar Mendes, por ocasião da apresentação da prestação de contas, quando fosse o caso, ou, em caso de omissão, 'apenas [¿] com o início da tomada de contas especial pelo controle interno ou externo'; a complementação da prestação de contas caracterizaria uma das causas interruptivas; e as providências da fase interna serviriam como período de suspensão da prescrição.
 (...) 
33. Ainda em favor da aplicação da Lei 9.873/1999, não poderíamos deixar de mencionar as abalizadas contribuições do então Procurador-Geral do Ministério Público de Contas da União, Dr. Lucas Rocha Furtado, no TC Processo 001.753/2002-3, e da atual Procuradora-Geral, Dra Cristina Machado da Costa e Silva, no TC Processo 020.635/2004-9.
34. Ressalta-se a completude do regime prescricional da Lei 9.873/1999, conforme ressaltado pela Procuradora-Geral do MP/TCU no mencionado parecer, dispondo a norma do marco inicial de contagem do prazo, na 'data da prática do ato [irregular]', e das respectivas causas interruptivas, enumeradas no seu artigo 2º:
'Art. 2o Interrompe-se a prescrição da ação punitiva:
I - pela notificação ou citação do indiciado ou acusado, inclusive por meio de edital;
II - por qualquer ato inequívoco, que importe apuração do fato;
III - pela decisão condenatória recorrível.
IV - por qualquer ato inequívoco que importe em manifestação expressa de tentativa de solução conciliatória no âmbito interno da administração pública federal.'
35. À exceção do inciso IV do art. 2º da Lei 9.873/1999, nota-se que as causas interruptivas indicadas nos incisos I a III constituem eventos sucessivos. Após efetuadas as apurações iniciais, com marco interruptivo demarcado por 'qualquer ato inequívoco, que importe apuração do fato' (inciso II) , e estando presentes as condições de procedibilidade, forçosamente deverá ser promovida 'a notificação ou citação do indiciado ou acusado' (inciso I) , visto constituir tal ato de comunicação pressuposto de oportunização do contraditório e, assim, condição de validade de eventual condenação, à luz do devido processo legal. Suceder-lhes-á, igualmente, 'a decisão condenatória recorrível' (inciso III) , se houver.
36. Assim, devem ser entendidas como causas sucessivas e não repetíveis de interrupção do prazo prescricional, à semelhança do que se observa no Direito Penal, onde, de igual modo, o legislador optou pelo estabelecimento de causas interruptivas sucessivas, a exemplo do recebimento da denúncia e da publicação da sentença ou acórdão condenatórios recorríveis (art. 117, incisos I e IV, do Código Penal) .
 (...) 
38. Transpondo-se os eventos previstos nos incisos I a IV do art. 2º da Lei 9.873/1999 para o contexto do processo de contas, pode ser feito o seguinte cotejo:
	CAUSA INTERRUPTIVA PREVISTA NO ART. 2º DA LEI 9.873/1999
	PROVIDÊNCIA E CORRESPONDENTE MOMENTO DE CARACTERIZAÇÃO
	INSTÂNCIA RESPONSÁVEL
 (sem possibilidade de repetição do 'ato inequívoco' que já tenha sido praticado por outra instância) 

	II - por qualquer ato inequívoco, que importe apuração do fato;
	Data do ato administrativo praticado na fase investigativa ou do documento (relatório de fiscalização etc.) que caracterize o 'ato inequívoco', com a 'reunião de elementos mínimos de convicção para a caracterização de um ilícito (materialidade do fato e autoria) ', acompanhado da determinação de providências para averiguar a ocorrência do dano e a identificação dos responsáveis.
	Órgão ou entidade responsável pelo repasse dos recursos
Controle Interno
TCU
Outras instâncias de controle (autoridades policiais, Ministério Público, entre outras) 

	IV - por qualquer ato inequívoco que importe em manifestação expressa de tentativa de solução conciliatória no âmbito interno da administração pública federal.
	Primeira possibilidade: data em que o responsável manifesta sua intenção, na fase interna da TCE, de 'recolher o valor principal integral atualizado monetariamente, sem a incidência de juros moratórios, nos termos do art. 12, § 2º, da Lei 8.443, de 16 de julho de 1992' (caput do art. 13-A da Instrução Normativa TCU 71/2012) ou a data em que o responsável providencia tal recolhimento e, em seguida, apenas comunica tal providência à Administração (sujeito à complementação de valores) .
	Órgão ou entidade responsável pelo repasse dos recursos

		Segunda possibilidade (desde que não implementada a primeira) : data em que o responsável manifesta, na fase externa da TCE, sua intenção de recolher o débito, ou recolhe o montante que entende devido e, em seguida, comunica tal providência ao TCU (sujeito à complementação de valores) .
	TCU

	I - pela notificação ou citação do indiciado ou acusado, inclusive por meio de edital;
	Data da ciência da citação pelos responsáveis ou de publicação do edital no DOU.
	TCU

	III - pela decisão condenatória recorrível.
	Data da prolação do acórdão condenatório (sujeito a recurso) .
	TCU

39. Quanto à hipótese do inciso I do art. 2º da Lei 9.873/1999, defendemos a sua caracterização, no âmbito do controle externo, apenas quando o responsável toma ciência da citação efetuada pelo TCU (ou quando é publicado o edital de citação no DOU) . Não se deve considerar, para tanto, as eventuais notificações anteriores encaminhadas ao responsável, mesmo que tenha havido sua respectiva ciência, por não constituírem atos essenciais e suficientes de comunicação.
40. Conforme assentado na jurisprudência do TCU, somente a citação realizada pelo Tribunal cumpre o efetivo papel de abertura do contraditório e da ampla defesa, de modo que somente sua falha ou ausência têm o condão de invalidar eventual juízo condenatório:
'A ausência de notificação do responsável na fase interna do processo de tomada de contas especial não implica vício, porquanto a fase interna constitui procedimento inquisitório de coleta de provas, assemelhado ao inquérito policial, e a fase externa, que se inicia com a autuação do processo no TCU, é que garante o direito à ampla defesa e ao contraditório. (Acórdão 653/2017-TCU-Segunda Câmara - Relator: Ministro Augusto Nardes) 
Não há obrigatoriedade de oferecimento de contraditório na fase interna de tomada de contas especial, razão por que a ausência de notificação de responsável nessa fase não prejudica o andamento do processo no TCU. O direito à ampla defesa e ao contraditório deve ser garantido na fase externa.' (Acórdão 1514/2007-TCU-Segunda Câmara - Relator: Ministro Ubiratan Aguiar) 
41. Advertimos, por último, que, a despeito da impertinência da única causa suspensiva expressamente prevista na Lei 9.873/1999 (art. 3º, inciso I) com as pretensões ressarcitória e sancionatória do controle externo, a opção pela aplicação do referido marco legislativo não impede que sejam admitidas outras hipóteses suspensivas, ou mesmo impeditivas, pelas razões já expostas anteriormente neste parecer.
***
42. Por fim, consignamos que os dois caminhos aqui apresentados bem se prestam aos mesmos desideratos, quais sejam, evitar a perpetuação de situações individuais de incerteza jurídica e, indiretamente, garantir um contraditório minimamente tempestivo, essencial à ampla defesa, em termos substantivos - já que essa acaba, de algum modo, fragilizada diante de longo lapso temporal entre o seu exercício e os fatos de que trata -, sem significar obstáculo leonino à relevantíssima busca pelo ressarcimento do erário, dada a complexidade burocrática que envolve. Estão em linha, ainda, com a tese prevalecente no STF, da prescritibilidade da pretensão de ressarcimento ao erário como regra.
43. Nesse sentido, servem de desfecho à presente discussão as ponderações do Ministro Benjamin Zymler, apresentadas na parte inicial do voto que fundamentou o Acórdão 1314/2013-TCU-Plenário:
'13. De ini¿cio, anoto que nenhuma das posic¿o¿es defendidas - prescric¿a¿o quinquenal por analogia a diversas normas de Direito Pu¿blico e prescric¿a¿o decenal com base no Co¿digo Civil - refoge aos padro¿es da razoabilidade. A questa¿o e¿ controversa, mormente pela falta de disposic¿a¿o legal especi¿fica a regular o instituto da prescric¿a¿o nos processos de controle externo.' (grifo nosso) 
44. Em vista da especial relevância da matéria, com repercussão sobre um número bastante significativo de processos, urge definição plenária da Corte de Contas, considerando o disposto no art. 16, inciso V, do Regimento Interno/TCU, a respeito não só da incorporação da tese da prescrição da pretensão de ressarcimento ao erário, mas, também, no que tange ao regime a que se submete a prescrição no controle externo, observados os parâmetros legislativos existentes.
45. Não obstante a urgência para definição do tema, este membro do Ministério Público de Contas da União considera prudente que o TCU, em virtude da pendência de embargos de declaração opostos pela AGU - no qual houve, inclusive, pedido de modulação de efeitos -, aguarde a definição da Corte Suprema sobre a questão da pretensão de ressarcimento ao erário.
46. Mesmo sem a garantia de que a futura decisão nos aclaratórios abrangerá a prescrição na fase de conhecimento (no processo de controle externo, in casu) , por extrapolar os limites do caso concreto objeto do RE 636.886 (atinente à fase de execução de título executivo extrajudicial oriundo de decisão de Tribunal de Contas) , a sugestão adiante consignada é a de que o julgamento da presente TCE seja sobrestado até que o STF aprecie os mencionados embargos de declaração. Evita-se, assim, que decisões da Corte de Contas venham a ser impugnadas perante o Poder Judiciário, movimentando desnecessariamente a máquina pública.
47. E, uma vez proferida a decisão do STF, e conhecidos seus termos, este membro do Ministério Público de Contas da União sugere - ressalvada a possibilidade de uma definição jurisprudencial anterior - seja a matéria atinente à prescrição da pretensão ressarcitória submetida à apreciação do Plenário da Corte de Contas, com vistas a que se fixe entendimento sobre a questão de direito, a teor do art. 16, inciso V, do Regimento Interno/TCU, retomando-se, em seguida, o julgamento destas contas especiais.
***
48. Diante do exposto, este representante do Ministério Público de Contas da União, em discordância com a proposta formulada pela unidade técnica (peças 100-102) , manifesta-se pela adoção das seguintes providências:
i)  sobrestar o julgamento desta tomada de contas especial, nos termos do art. 47 da Resolução TCU 259/2014, diante da pendência da apreciação, pelo Supremo Tribunal Federal (STF) , dos embargos de declaração opostos pela Advocacia-Geral da União (AGU) contra a decisão proferida em 17/4/2020 no julgamento do Recurso Extraordinário (RE) 636.886; e
ii)  uma vez proferida a decisão do STF, e conhecidos seus termos, encaminhar este processo ao Plenário, com vistas a que se fixe entendimento sobre a questão de direito relacionada à prescrição da pretensão de ressarcimento ao erário - se já não houver feito -, com fundamento no art. 16, inciso V, do Regimento Interno/TCU, retomando-se, em seguida, o julgamento desta TCE.
49. Caso o relator não acolha a proposta supra, este membro do Parquet sugere, na parte que diverge do encaminhamento proposto pela unidade instrutiva, julgar irregulares as contas de Francisco Sérgio Nogueira Filho e da Companhia Mambembrincantes, porém, deixando de condená-los solidariamente à reparação do dano (e ao pagamento de multa a ele proporcional) , eis que ocorrida a prescrição das pretensões indenizatória e punitiva."
É o Relatório.

não há

Procurador Rodrigo Medeiros de Lima.

TOMADA DE CONTAS ESPECIAL. PROGRAMA NACIONAL DE APOIO À CULTURA. REALIZAÇÃO DO ESPETÁCULO DA CIA. MAMBEMBRICANTES EM 24 CIDADES. OMISSÃO NO DEVER DE PRESTAR CONTAS. NÃO COMPROVAÇÃO DA BOA E REGULAR APLICAÇÃO DOS RECURSOS. CITAÇÃO DA ENTIDADE E DE SEUS DIRIGENTES. REVELIA DA ENTIDADE E DE UM DOS DIRIGENTES. ACOLHIMENTO PARCIAL DAS ALEGAÇÕES DE DEFESA DO OUTRO DIRIGENTE PARA EXCLUÍ-LO DA RELAÇÃO PROCESSUAL. IRREGULARIDADE DAS CONTAS. DÉBITO. PRESCRIÇÃO DA PRETENSÃO PUNITIVA.

TOMADA DE CONTAS ESPECIAL (TCE)

Secretaria de Controle Externo de Tomada de Contas Especial (SecexTCE).

Trata-se de tomada de contas especial (TCE) instaurada pelo extinto Ministério da Cultura em desfavor da Companhia Mambembrincantes, de Francisco Sérgio Nogueira Filho e Fernanda de Oliveira Assis, ambos presidentes da entidade, em razão da omissão no dever de prestar contas dos recursos captados a título de incentivo cultural da Lei 8.313/1991 (Lei Rouanet) , destinados ao Projeto Caravana Mambembricante (Pronac 07-1279) .
Esse projeto teve por objeto a realização de espetáculos em 24 cidades do Distrito Federal, Goiás e Minas Gerais, com prazo de execução previsto entre 4/5/2007 e 31/12/2007, e captou o valor de apoio no montante de R$ 148.365,60. 
Após sucessivos pedidos de prorrogação do prazo da vigência, não autorizados devido a pendências documentais (ausência dos contratos de mecenato firmados; ausência do contrato social da companhia; não comprovação da abertura de conta corrente específica para a movimentação) , a entidade foi notificada para que apresentasse a prestação de contas final do Pronac 07-1279. Decorrido o prazo e não apresentados os documentos comprobatórios das despesas, o Ministério da Cultura opinou pela reprovação das contas.
Instaurada a TCE, o relatório do tomador de contas concluiu pela existência de dano, no valor correspondente à totalidade dos recursos captados, no valor histórico de R$ 148,365,60. No mesmo sentido opinou o Controle Interno no certificado de auditoria, acompanhado do respectivo relatório, e no parecer conclusivo do dirigente do órgão.
Instados a se manifestar no âmbito deste Tribunal, Companhia Mambembrincantes e Francisco Sérgio Nogueira Filho permaneceram silentes. Dessa forma, devem ser considerados revéis, dando-se prosseguimento ao feito, nos termos do art. 12, § 3º, da Lei 8.443/1992. Fernanda de Oliveira Assis, por sua vez, apresentou defesa.
Em análise de mérito, a unidade instrutora propôs acolher parcialmente as alegações de defesa de Fernanda de Oliveira Assis, para excluí-la da presente relação processual. Propôs, ainda, julgar irregulares as contas de Companhia Mambembrincantes e Francisco Sérgio Nogueira Filho, condenando-os solidariamente ao pagamento do débito apurado, sem, contudo, aplicar-lhes multa, diante da ocorrência da prescrição da pretensão punitiva, nos termos fixados pelo Acórdão 1441/2016-TCU-Plenário.
O Ministério Público de Contas, em oitiva regimental, dissentiu parcialmente da unidade instrutora, por entender ter ocorrido também a prescrição da pretensão de ressarcimento do TCU, fundada no prazo decenal previsto no art. 205 do Código Civil, razão pela qual propôs o sobrestamento do feito até o julgamento dos embargos de declaração opostos pela Advocacia-Geral da União contra a decisão proferida no julgamento do Recurso Extraordinário 636.886.
II
Corroboro, em essência, a proposta da unidade instrutora, adotando os seus fundamentos como minhas razões de decidir, sem prejuízo dos argumentos que passo a expor.
Com relação a Fernanda de Oliveira Assis foram apontados alguns atos de gestão que justificaram o seu chamamento aos autos, notadamente a assinatura dos recibos de mecenato (peça 7) e do formulário de prorrogação de prazo de execução do projeto (peça 15) .
Na análise preliminar de citação, a unidade instrutora refutou a ocorrência de prejuízo à ampla defesa decorrente do longo decurso de tempo, tendo em vista que a responsável teria respondido às diligências do Ministério da Cultura ao solicitar a prorrogação do prazo do projeto, por meio do formulário datado de 17/8/2009. Assim, considerando que ela foi notificada, ainda na fase interna da TCE, em 22/3/2018, por meio de edital publicado no Diário Oficial da União (DOU) , não teria havido transcurso de prazo superior a dez anos entre o fato irregular e a comunicação, conforme preceitua o art. 6º, inciso II, da IN-TCU 71/2012.  
Ocorre que, após analisar os argumentos de defesa apresentados por Fernanda Oliveira Assis, a unidade instrutora, em exame de mérito, apontou indícios suficientes de que a assinatura da responsável nesse formulário de prorrogação de prazo de execução fora falsificada, o que afasta a atuação da gestora em 17/8/2009 e, por conseguinte, o argumento de que não houve o decurso de 10 anos previsto na IN-TCU 71/2012. 
Soma-se ao decurso de tempo a constatação de que, para afastar a irregularidade que lhe fora imputada (omissão do dever de prestar contas) , caberia à responsável apresentar documentos da execução do projeto, atividade prejudicada pelo fato de ter ela se desligado da entidade no final de 2007, concluindo-se, portanto, pelo prejuízo ao contraditório e à ampla defesa, conforme opinou a unidade instrutora.
Ademais, restou demonstrado que a gestora não era responsável pela administração da associação quando os recursos começaram a ser creditados na conta corrente do projeto, 4/12/2007, tampouco na data prevista para prestação de contas, 1º/3/2008, tendo em vista ter deixado o cargo de presidente em 27/11/2007. 
Diante desses elementos, concordo com a proposta de excluí-la da presente relação processual. 
Com relação a Francisco Sérgio Nogueira Filho, revel nos presentes autos, além de ser signatário da solicitação de apoio ao projeto, foi presidente da Companhia Mambembrincantes durante o período de 10/1/2005 a 10/1/2009, restando caracterizada, portanto, sua responsabilidade quanto ao débito apurado, solidariamente com a referida entidade, igualmente revel.
No caso sob exame, em que se verifica a administração de recursos públicos, existe o dever de prestar contas e demonstrar a regular aplicação dos valores captados a título de incentivo cultural, fundado no art. 70, p. único da Constituição Federal, dever igualmente previsto em normas infraconstitucionais, tais como o art. 93 do Decreto-Lei 200/1967, o art. 145 do Decreto 93.872/1986 e a própria Lei 8.313/1991 (Lei Rouanet) . 
Nessa circunstância, o administrador da entidade é considerado gestor público, razão pela qual responde, solidariamente com a entidade, ao ressarcimento do dano causado ao erário, entendimento similar ao consignado no Enunciado 286 da Súmula da Jurisprudência do TCU. No mesmo sentido aponta a jurisprudência selecionada desta Corte de Contas:
"Os sócios que exercem atividade gerencial em pessoa jurídica que recebe recursos com amparo na Lei Rouanet podem, com a empresa, responder solidariamente pelas irregularidades detectadas." (Acórdão 1634/2016-TCU-Primeira Câmara, rel. Min. Benjamin Zymler) 
"São solidariamente responsáveis os sócios que exercem atividade de gerência na sociedade empresária responsabilizada pela má aplicação dos recursos públicos a ela repassados na forma da Lei 8.313/1991 (Lei Rouanet) ." (Acórdão 6232/2011-TCU-Segunda Câmara, rel. Min. Raimundo Carreiro) 
"A responsabilidade pelo débito decorrente de patrocínios concedidos com base na Lei 8.313/1991 (Lei Rouanet) é da empresa responsável pela captação dos recursos e do seu representante legal, em regime de solidariedade." (Acórdão 7374/2010-TCU-Plenário, rel. Min. Valmir Campelo) 
"Sempre que juridicamente viável, deve ser promovida a citação solidária da sociedade empresária com seu dirigente, nos casos de tomada de contas especial que envolva renúncia fiscal, a exemplo das atividades desenvolvidas com recursos financeiros captados com amparo na Lei 8.313/1991 (Lei Rouanet) , mormente porque a omissão no dever de prestar contas configura infração que merece ser imputada à pessoa física do gestor, e não apenas à empresa." (Acórdão 4028/2010-TCU-Segunda Câmara, Min. André de Carvalho) 
Deixo de cominar aos responsáveis a multa do art. 57 da Lei 8.443/1992 em razão da prescrição da pretensão punitiva, conforme discorrido pela unidade instrutora, já que o termo final do prazo de prestação de contas foi previsto para 1º/3/2008 e o despacho que ordenou a citação dos responsáveis foi emitido em 2019, tendo transcorrido prazo superior a dez anos (Acórdão 1441/2016-TCU-Plenário) .
Por fim, com relação à alegação de prescrição da pretensão de ressarcimento deste Tribunal em consequência da aplicação, ao caso, do RE 636.886/AL (tema 899 da repercussão geral) , limito-me a registrar o que restou consignado pelo próprio relator, Ministro Alexandre de Moraes (destaques acrescidos) : 
"Os argumentos acima elencados conduzem à conclusão no sentido de que a pretensão executória de título executivo proveniente de decisão do TCU da qual resulte imputação de débito ou multa é prescritível; e, portanto, a ela se aplica o prazo prescricional da Lei de Execução Fiscal. 
Nenhuma consideração houve acerca do prazo para constituição do título executivo, até porque esse não era o objeto da questão cuja repercussão geral foi reconhecida no Tema 899, que ficou adstrito, como sobejamente já apontado, à fase posterior à formação do título. 
Reitere-se: Após a conclusão da tomada de contas, com a apuração do débito imputado ao jurisdicionado, a decisão do TCU formalizada em acórdão terá eficácia de título executivo e será executada conforme o rito previsto na Lei de Execução Fiscal (Lei 6.830/1980) , por enquadrar-se no conceito de dívida ativa não tributária da União, conforme estatui o art. 39, § 2º, da Lei 4.320/1964." 
Ou seja, não procede a alegação, visto que a própria Suprema Corte deixou claro que o RE 636.886/AL não se aplica aos processos de controle externo.
Nesse contexto, tendo em vista que as informações constantes do processo não permitem concluir pela regular aplicação dos recursos, exsurge o dever de julgar irregulares as contas dos responsáveis, imputando-lhes débito, com fundamento no art. 16, inciso III, alíneas "a" e "c" da Lei Orgânica desta Corte.
Ante o exposto, voto por que o Tribunal adote o Acórdão que ora submeto à deliberação deste Colegiado.
TCU, Sala das Sessões Ministro Luciano Brandão Alves de Souza, em 28 de setembro de 2021.
Ministro BRUNO DANTAS 
Relator